臺灣高等法院民事判決
110年度上易字第315號
上  訴  人  潘祺唯  
訴訟代理人  連堂凱律師
複代理人    陳育騰律師


被上訴人    黃淑惠  
訴訟代理人  陳鴻琪律師
上列當事人間請求拆屋還地等事件，上訴人對於中華民國109年1
2月18日臺灣新北地方法院107年度訴字第3036號第一審判決提起
上訴，並為訴之追加，本院於111年11月2日言詞辯論終結，判決
如下：
    主      文
原判決關於駁回上訴人後開第二項之訴部分及訴訟費用之裁判（
除確定部分外）均廢棄。
被上訴人應再給付上訴人新台幣玖拾玖萬柒仟貳佰元，及自民國
一０七年十二月八日起至清償日止，按年息百分之五計算之利息
。
被上訴人應給付上訴人新台幣陸萬壹仟捌佰伍拾元，及自民國一
一０年十月二日起至清償日止，按年息百分之五計算之利息。
第一審（除確定部分外）、第二審（含追加之訴）訴訟費用，均
由被上訴人負擔。
    事實及理由
壹、程序部分：
一、按第二審訴之變更或追加，非經他造同意，不得為之。但請
    求之基礎事實同一者，不在此限，民事訴訟法第446條第1項
    、第255條第1項第2款定有明文。上訴人於原審主張被上訴
    人因無權占用伊土地，致伊房屋汙水管未能與公共汙水道接
    管，原排水溝又遭被上訴人以水泥封住無法排放，導致汙水
    倒灌至家中，伊因此受有清潔費用新台幣（下同）6萬7,200
    元、自行找廠商施作汙水管第一階段25萬4,000元、第二階
    段37萬6,000元，及非財產上損害30萬元，請求被上訴人賠
    償之，原審駁回上開之請求，上訴人提起上訴後主張第二階
    段工程費因物價、工資、檢測、簽證費用上漲，重新評估後
    需增加金額為45萬2,000元；嗣經鑑定後，改以鑑定預估費
    用43萬7,850元為據（本院卷一第298頁、卷二第34頁），而
    追加請求被上訴人給付6萬1,850元本息，核其請求之基礎事
    實同一，與前開規定相符，應予准許。
二、被上訴人原於民國110年4月27日具狀對上訴人提起附帶上訴
    （本院卷一第73頁），嗣於110年8月17日準備程序期日以言
    詞撤回附帶上訴，經記明於筆錄（本院卷一第162頁），即
    生撤回之效力，該部分即已確定，本院對此撤回之部分，毋
    庸加以裁判，併此敘明。　　
貳、實體部分：
一、本件上訴人主張：
　  被上訴人所有門牌號碼新北市○○區○○路000巷0號房屋（下稱
    被上訴人房屋）如附圖即新北市板橋地政事務所收件日期文
    號為109年1月22日109年板土複字第0140號土地複丈成果圖
    （下稱附圖）所示27-14（A）部分牆壁，無權占用上訴人與
    他人共有之新北市○○區○○○段○○○段00000地號土地（下稱系
    爭土地）如附圖所示27-14（A）部分土地，並無權使用圍牆
    內27-14（B）部分土地（面積共1平方公尺，下稱附圖A、B
    部分），被上訴人除因此受有相當租金之不當得利，亦造成
    106年間政府進行公共污水管道排放工程無法施作，使伊及
    伊樓上住戶之汙水管未能順利接管，造成汙水倒灌至伊所有
    坐落系爭土地上門牌號碼新北市○○區○○路000巷0號房屋（下
    稱上訴人房屋）內，伊因此受有財產上損害總計69萬7,200
    元（包括汙水清潔費用6萬7,200元；汙水管道工程第一階段
    25萬4千元、第二階段37萬6千元，共計63萬元），並因精神
    痛苦不堪受有非財產上損害，爰依民法第767條第1項前段、
    第821條、第179條、第184條第1項前段、後段及同條第2項
    、第195條之規定，提起本件訴訟。求為判命：㈠被上訴人應
    將附圖A、B之地上物拆除後返還土地予上訴人及全體共有人
    ；及自起訴狀繕本送達翌日起至拆除地上物並返還上訴人及
    其他共有人前開土地之日止，按月給付上訴人228元。㈡被上
    訴人應給付上訴人101萬0,880元（包含不當得利1萬3,680元
    、財產上損害69萬7,200元、非財產上損害30萬元），及自
    起訴狀繕本送達翌日起至清償日止，按年息百分之5計算之
    利息，並願供擔保請准為假執行之宣告（原審判命被上訴人
    應將附圖A、B部分之地上物拆除並返還土地，被上訴人應給
    付上訴人相當於租金之不當得利1,987元及法定遲延利息，
    暨自107年12月8日起至拆除地上物並返還土地之日止，按月
    給付上訴人36元，駁回上訴人其餘之訴。上訴人就前開聲明
    ㈡財產上損害及非財產上損害部分提起上訴，並為訴之追加
    ）。上訴聲明：㈠原判決關於駁回上訴人後開第二項之訴部
    分廢棄。㈡被上訴人應再給付上訴人99萬7200元，及自107年
    12月8日起至清償日止，按年息5％計算之利息。並追加聲明
    ：被上訴人應給付6萬1,850元，及自民事擴張訴之聲明暨上
    訴理由五狀繕本送達翌日即110年10月2日起至清償日止，按
    年息5％計算之利息（上訴人其餘敗訴部分，未提起上訴，不
    在本院審理範圍）。
二、被上訴人則以：否認上訴人房屋有汙水倒灌之情形，公共污
    水下水道施工前，雙方之污水管本係各自獨立連通各自之化
    糞池而順利排放，即便公共污水下水道未能施工，亦未損及
    上訴人自行使用舊管線排放污水之權益。亦否認附圖A之牆
    壁存在與上訴人無法施作污水下水道工程有關，公共污水下
    水道管線係沿房屋後方即上訴人系爭土地與相鄰同段27地號
    土地之界址埋設，而非兩造間即上訴人系爭土地與相鄰之伊
    所有同段27-15地號土地（下稱被上訴人土地）之界址，且
    埋設範圍為界址前後各75公分之區域（即上訴人房屋後方違
    章建築佔用之區域），而非如附圖Ｂ部分之三角區域。上訴
    人為使其房屋暨後方同屬其所有門牌號碼新北市○○區○○街00
    0巷00號1樓房屋（下稱陽明街房屋），二建物可經由非開放
    式通道予以通行，而拒絕將上訴人陽明街房屋圍牆拆除退縮
    75公分以配合污水下水道施工，方為上訴人房屋無法納管之
    原因等語，資為抗辯。並答辯聲明：上訴駁回。
三、被上訴人為被上訴人房屋之所有權人，上訴人為上訴人房屋
    及陽明街房屋（96年11月26日登記）之所有權人，且為系爭
    土地共有人之一，權利範圍為1/5，附圖A「牆壁」、附圖B
    「圍牆內使用面積」坐落於系爭土地範圍內，面積為1平方
    公尺；新北市政府水利局於106年5月間主辦新北市板橋地區
    汙水下水道系統第二期工程第13-2標（支分管及用戶接管）
    ，施工區域包含兩造房屋之後巷接管，施工單位為誠泉營造
    有限公司，施工期限至106年5月14日止（下稱系爭工程）；
    於施作系爭工程前，上訴人房屋均無汙水倒灌之情事等事實
    ，為兩造所不爭執（本院卷第56頁至第57頁），堪信為真實
    。
四、上訴人請求被上訴人賠償總計105萬9,050元之損害，為被上
    訴人所拒，並以前揭情詞置辯，則本件應審究之爭點為：㈠
    被上訴人未拆除附圖A圍牆是否構成侵權行為？上訴人受侵
    害之權利或利益為何？㈡上訴人請求被上訴人給付總計105萬
    9,050元（包括汙水清潔費用6萬7,200元；汙水管道工程第
    一階段25萬4千元、第二階段43萬7,850元，共計69萬1,850
    元；慰撫金30萬元），有無理由？茲分述如下。
五、按因故意或過失，不法侵害他人之權利者，負損害賠償責任
    。故意以背於善良風俗之方法，加損害於他人者亦同，民法
    第184條定有明文；又侵權行為之成立，須有加害行為，所
    謂加害行為包括作為與不作為，其以不作為侵害他人之權益
    而成立侵權行為者，必以作為義務之存在為前提。在當事人
    間無一定之特殊關係之情形下，原則上固無防範損害發生之
    作為義務，惟如基於法令之規定，或依當事人契約之約定、
    服務關係（從事一定營業或專門職業之人）、自己危險之前
    行為、公序良俗而有該作為義務者，亦可成立不作為之侵權
    行為（最高法院109年度台上字第1015號判決參照）。經查
    ：
　㈠被上訴人未拆除附圖A圍牆之不作為造成上訴人權益受損：
　⒈原審認定附圖A圍牆為被上訴人房屋之成分，且被上訴人無權
    占有系爭土地附圖A、B部分等事項，並以主文第一項諭知被
    上訴人應拆除附圖A圍牆，及將附圖A、B部分土地返還上訴
    人及全體共有人部分，業經被上訴人撤回附帶上訴確定而生
    既判力（本院卷一第162頁），堪認被上訴人依民法第767條
    規定負有拆除附圖A圍牆之作為義務。被上訴人雖以附圖A圍
    牆係兩造之共用壁，且其係有權使用系爭土地，故無拆除義
    務云云為辯，惟其上開辯解顯背於前開確定判決之認定，更
    未提出足夠證據證明附圖A圍牆為共有壁及其有權使用系爭
    土地，所辯自不足採。被上訴人既負有前開作為義務，且為
    防範可能產生之危害及避免侵害他人權益，被上訴人應於危
    害發生或他人權益受損前拆除附圖A圍牆，此損害防範義務
    亦為民法第191條建築物或工作物所有人責任規定之立法理
    由稱「凡設置工作物保管工作物之方法，一有欠缺，即應修
    補，務使不生損害，此公法上之義務也」等語所揭示，係社
    會安全注意義務之重要內涵（即德文Verkehrspflicht，或
    稱交易安全注意義務），以免建築物或工作物造成他人損害
    ，則違反此注意義務之不作為等同作為侵權行為，故被上訴
    人具有處分權之附圖A牆壁占用上訴人之土地，於妨礙系爭
    工程之施作時，應負有配合拆除附圖A圍牆之作為義務，以
    防範危害及避免損及他人權益。
　⒉本件新北市政府水利局於106年5月間主辦系爭工程，為兩造
    所不爭執；而依據卷附亞新工程顧問股份有限公司會勘紀錄
    表106年6月9日會勘結論記載「上訴人房屋因土地糾紛未解
    決無施工路徑，待解決土地糾紛後另行提出用戶接管申請，
    故此區域本標將予以暫緩施作」等語（本院卷一第51頁），
    足見被上訴人並未於系爭工程施工期限前拆除附圖A牆壁，
    導致無施工路徑得以接管。此外，上訴人因系爭工程無法施
    作，曾與被上訴人配偶溝通協調，並委請大恆國際法律事務
    所寄發106年6月9日106恆律字第0000000-0號律師函，請被
    上訴人拆除附圖A牆壁（原審卷一第51頁至第57頁），惟被
    上訴人仍不拆除，且遲至四年後之110年6月7日始於被上訴
    人支付費用後由上訴人雇工拆除（本院卷一第109、140頁）
    ，堪認被上訴人確有不履行前開社會安全注意義務之不作為
    情事。
　⒊被上訴人未拆除附圖A越界建築牆面確實為導致新北市政府施
    作系爭工程時無法將上訴人房屋污水納管施工之原因，因施
    工路徑有磚牆阻礙致使上訴人房屋無法順利施工，市府施工
    廠商因而中止接管作業，並衍生後續之排水及污水管路無排
    除之情事，亦經社團法人中華民國建築技術學會前往現場勘
    查後鑑定確認，有社團法人中華民國建築技術學會鑑定報告
    書（下稱鑑定報告）八鑑定結果㈠（鑑定報告第4頁）可供參
    酌，益見被上訴人越界建築及未及時拆除之不作為導致上訴
    人房屋無法施作污水納管工程，損及上訴人房屋排水功能之
    完整，而侵害上訴人之不動產所有權。
　⒋鑑定報告八鑑定結果㈡復指出「上訴人房屋未將污水正式接管
    至下游端前，又因舊有排水系統已失效，在無合適之排放路
    徑情況下，污水無處宣排會造成該區域積水髒亂之環境問題
    ，影響生活品質，會勘當下住戶已採臨時因應方式排放，現
    場仍為凌亂狀況應正式納管解決污排水問題」等語（鑑定報
    告第5頁），佐以於施作系爭工程前，上訴人房屋均無汙水
    倒灌之情事，為兩造所不爭執，卻於系爭工程施工期限後，
    發生多次污水倒灌入上訴人房屋之情況，亦有上訴人與其樓
    上住戶對話紀錄及污水倒灌照片附卷可證（原審卷二第225
    頁至第235頁、本院卷一第125頁、第319頁至第323頁、第42
    9頁至第439頁），且衡之經驗法則及一般建物之排水方式，
    上訴人房屋係位於五層樓建物之一樓，該五層建物之二樓以
    上污水均係往下經一樓上訴人房屋再排出，若污水排放管道
    無法順利排放該五層建物之所有污水，勢必發生污水倒灌之
    情況，上訴人房屋位於一樓則首當其衝，污水必先經由連接
    排水管之孔洞倒灌入上訴人房屋，此等低樓層房屋發生污水
    倒灌之情況時有所聞，並非罕見，則被上訴人拒不拆除附圖
    A牆壁之不作為，與上訴人房屋污水排放管道未能接通受阻
    ，損及上訴人房屋所有權，以及污水倒灌至上訴人房屋造成
    居住環境髒亂而侵害其居住安寧之人格利益之結果間，均有
    相當因果關係，應堪認定。
　⒌被上訴人雖辯稱：附圖A、B使用部分存在時間已久，與上訴
    人房屋污水倒灌之結果間，並無相當因果關係存在云云。查
    被上訴人占有附圖A、B部分固為長久存在之狀況，惟誠如前
    述，因新北市政府於106年5月辦理系爭工程，被上訴人拒不
    拆除附圖A牆壁，致系爭工程無法施作，並使上訴人房屋污
    水管線未能接管完成，被上訴人前開答辯，顯不可採。被上
    訴人復答辯稱：上訴人未拆除陽明街房屋圍牆，為上訴人房
    屋未能納管之原因云云。惟本件尚乏證據證明陽明街房屋圍
    牆為本件上訴人房屋無法納管之原因，且在陽明街圍牆並無
    侵害他人權益及未受系爭工程施工單位要求拆除之情況下，
    上訴人並無拆除陽明街圍牆之作為義務，則被上訴人上開所
    辯，亦無可採。至於被上訴人另辯稱：係舊有排水系統失效
    才造成上訴人房屋污水無出宣排云云。然舊有排水系統失效
    固為造成上訴人房屋無法排水之原因，惟此係因舊排水設施
    轉換為新排水系統，上訴人房屋如能納管至新設排水系統，
    自不會有污水無法宣排之情況，故被上訴人前開辯解，尚無
    法排除其不作為係上訴人房屋無法納管正常排水之原因，所
    辯同不可採信。
　㈡綜上所述，被上訴圍牆無權占用上訴人土地，為防範危險及
    避免損害他人權益，被上訴人負有拆除其房屋增建附圖A圍
    牆之作為義務，竟不拆除而造成系爭工程無法施作，致使上
    訴人房屋排水管道無法接通至排水系統，並造成污水倒灌至
    屋內之結果，堪認被上訴人確有侵害上訴人房屋所有權及居
    住安寧人格利益之侵權行為，依首揭法條及判決意旨，自應
    對上訴人負損害賠償責任。　
六、次按負損害賠償責任者，除法律另有規定或契約另有訂定外
    ，應回復他方損害發生前之原狀。第一項情形，債權人得請
    求支付回復原狀所必要之費用，以代回復原狀。不法侵害他
    人之身體、健康、名譽、自由、信用、隱私、貞操，或不法
    侵害其他人格法益而情節重大者，被害人雖非財產上之損害
    ，亦得請求賠償相當之金額。民法第213條第1項、第3項、
    第195條第1項前段定有明文。上開所示其他人格法益，包含
    居住安寧之人格利益（最高法院92年度台上字第164號判例
    意旨參照）。本件上訴人因被上訴人之上開侵權行為受有損
    害，則上訴人請求被上訴人賠償其所受損害，於法即屬有據
    。茲就上訴人請求賠償之項目及數額，審酌如下：
　㈠工程費：
　⒈第一階段工程費25萬4千元部分：
　⑴被上訴人於附圖A圍牆拆除前，因未能施作系爭工程，致上訴
    人房屋排水功能喪失而無法排放污水，為能緊急排放上訴人
    房屋及其上方樓層日常使用產生之污水，上訴人自行支出25
    萬4千元以施作第一期工程，有第一階段施工照片及得展企
    業社結算單在卷可證（原審卷二第171頁、第241頁至第249
    頁），上訴人主張附圖A圍牆未拆除前，僅能分二階段施工
    ，第一階段先將上訴人房屋排水管、原排水溝及化糞池之污
    水管先行接管，由被上訴人越界之違建下方開挖，暫時銜接
    至未接通之排水管等節，尚非無據，則上訴人先行施作第一
    階段工程緊急回復部分房屋排水功能，暫時改善居住生活環
    境，以供基本居住生活所需，核屬必要回復原狀之必要費用
    。
　⑵鑑定報告八鑑定意見㈢⑴認為「上訴人自行雇工接管衍生修繕
    處理工程費已發生，鑑定會勘當時部分已掩蔽無法目視，勘
    查現場有各樓層接管路之存在，其餘施工項目則參考當事人
    提供之施工照片等文件及勘查現場施工痕跡，研判施工廠商
    得展企業社於106年11月20日所列結算單項目應為屬實，施
    工費用需新台幣25萬4千元尚屬合理。」（鑑定報告第6頁）
    ，堪認第一階段工程各項費用均屬必要且合理之回復原狀費
    用，則上訴人請求被上訴人給付第一階段工程費25萬4千元
    ，應予准許。　
　⒉第二階段工程費43萬7,850元部分：
　⑴上訴人主張第一階段工程係由上訴人自行將屋水管線銜接至
    系爭工程施工廠商所留小孔，讓整棟排水可先暫時排放，仍
    因口徑不足，產生倒灌之問題等情，有前揭施工照片在卷可
    參（原審卷第241頁至第249頁），尚非無據，核與鑑定報告
    八鑑定結果㈡⑵所稱「...會勘當下住戶已採臨時因應方式排
    放，現場仍為凌亂狀況應正式納管解決污排水問題」等語相
    符（鑑定報告第5頁），由此可知上開第一階段工程僅係暫
    時改善上訴人居住環境減少污水倒灌危害之替代措施，並無
    法完全回復施作系爭工程之排水功能，嗣於附圖A圍牆拆除
    後，猶需完成系爭工程原先預計施作之工程項目，方能完全
    回復損害發生前之原狀，則第二階段工程費用亦屬回復原狀
    之必要費用。
　⑵對此，鑑定報告八鑑定結果㈢⑶及九結論與建議㈢亦表示「原審
    判決附圖27-14(A)牆拆除後必須再自費申請納管銜接下水道
    工程之合理費用，鑑估費用建議為需43萬7,850元（分別包
    括污水納管工程申辦費用為13萬7,550元，及污水納管工程
    施工費用為30萬300元）」等語（鑑定報告第6頁至第7頁）
    ，堪認第二階段工程各項費用亦屬必要且合理之回復原狀費
    用。
　⑶此外，依據卷附被上訴人提出之新北市政府水利局污水下水
    道工程科110年7月23日案件回復辦理通知所載「...因住戶
    自願放棄接管者，如欲接管則需自費向本局申請；若是因有
    障礙導致無法接管，則須待障礙消彌達接管條件後，俟中央
    經費到位，將再納入後續標案辦理。」等語（本院卷一第14
    3頁），雖上訴人得於障礙消彌即附圖A牆壁拆除後，向新北
    市政府申請接管，然需等待經費到位，且因中央經費短缺，
    等待期間更可能長達數年，此亦有上訴人與新北市政府水利
    局官員對話錄音譯文及新北市污水下水道工程發包進度概況
    表附卷可佐（本院卷一第127頁至第131頁、第277至第287頁
    ），本院審酌本件上訴人房屋目前處於隨時可能發生污水倒
    灌之危害下，實難等待無法確定之中央經費到位後施作接管
    工程，確有必要由上訴人儘速自費施作以回復其房屋之正常
    排水功能，以避免污水倒灌損害再度發生擴大，故上訴人請
    求被上訴人給付第二階段工程費43萬7,850元，亦應准許。
　⒊被上訴人另辯稱：被上訴人房屋所屬建物係五層樓公寓，故
    排水設施係屬共有，上訴人不得以自己名義單獨請求云云。
    雖上開工程費所施作之排水系統涉及上開五層樓公寓所共用
    部分，惟本件受侵害之客體係被上訴人房屋，而上訴人房屋
    既係其單獨所有，則其據此以自己名義主張侵權行為損害賠
    償請求權，以回復其房屋所有權所受損害，係其個人債權之
    權利行使，而與共有權利無關，自得以自己名義為之，故被
    上訴人上開所辯，即無理由。上訴人自得請求被上訴人給付
    前開二階段工程費用總計69萬1,850元（計算式：254,000元
    ＋437,850元＝691,850元）。　
　㈡清潔費：
　⒈按如當事人已證明受有損害而不能證明其數額或證明顯有重 
    大困難者，法院應審酌一切情況，依所得心證定其數額，民
     事訴訟法第222條第2項固定有明文。惟揆其立法旨趣係以
    在 損害已經被證明，而損害額有不能證明或證明顯有重大
    困難 之情形，為避免被害人因訴訟上舉證困難而使其實體
    法上損 害賠償權利難以實現所設之規範，用以兼顧當事人
    實體權利 與程序利益之保護。該條項之規定，性質上乃證
    明度之降低 ，而非純屬法官之裁量權，負舉證責任之當事
    人仍應在客觀 上可能之範圍內提出證據，俾法院得本於當
    事人所主張一定 根據之事實，綜合全辯論意旨，依照經驗
    法則及相當性原則 就損害額為酌定。因此，主張損害賠償
    之當事人，對於他造 就事實有所爭執時，仍負有一定之舉
    證責任。（參見最高法 院101年度台上字第158號、105年度
    台上字第232號民事裁判意旨）。準此，主張損害賠償請求
    權之當事人，對於所受損害之數額，在他造當事人有爭執之
    情況，仍應依前揭民事訴訟法第277條本文規定負有舉證責
    任，但在損害額有不能證明或證明顯有重大困難之情形，法
    院即得依前揭民事訴訟法第277條但書規定適用「證明度減
    低」，以減輕舉證責任，或依前揭民事訴訟法第222條第2項
    規定，由法院審酌一切情況，依經驗法則及相當性原則酌定
    損害數額，先予說明。
　⒉上訴人房屋因未能施作系爭工程，影響其正常排水功能多年
    ，期間受有污水倒灌之損害等情，均經認定於前，則污水多
    次倒灌污損上訴人房屋，上訴人為恢復正常使用之清潔狀態
    ，勢必自行或支出費用委由他人清潔，因而須支出勞力及費
    用，故雖上訴人對於清潔費之支出金額未提出單據證明，惟
    基於衡平觀點，應減低上訴人對於清潔費損害金額之證明度
    ，則上訴人提出交通部中央氣象局統計之106年逐日降雨量
    統計表（本院卷一第105頁），主張106年6至10月間因雨勢
    稍大導致污水倒灌總計21次，並以每次需2人次臨時清理工
    清理4小時及每小時工資400元為計算基準，請求被上訴人賠
    償清潔費6萬7,200元（計算式：21次×400元×4小時＝），經
    核與其所受損害情況及市場行情相符，且無違於經驗法則，
    應予准許。　
　㈢慰撫金：按不法侵害他人之人格權，被害人受有非財產上損
    害，請求加害人賠償相當金額之慰撫金時，法院對於慰撫金
    之量定，應斟酌實際加害情形、所造成之影響、被害人痛苦
    之程度、兩造之身分地位經濟情形及其他各種狀況，以核定
    相當之數額（最高法院47年度台上字第1221號、51年度台上
    字第223號裁判意旨參照）。被上訴人之侵權行為，侵害上
    訴人居家安寧之人格利益，致其精神上受有痛苦，自屬顯然
    。本院審酌上訴人為大學畢業，開設傳統整復診所，月收入
    約1、20萬元，名下有房屋土地各2筆及國瑞廠牌汽車1部，
    被上訴人為二專畢業，擔任家庭主婦，名下有房屋土地各2
    筆及8筆投資等情，業據其等各自陳明在卷（本院卷第125頁
    、第127頁），且有兩造稅務電子閘門財產所得調件明細表
    存卷可參（見本院限閱卷），及被上訴人僅需花費小額款項
    拆除附圖A圍牆即得避免本件損害發生，竟捨此而不為，造
    成上訴人受有前開鉅額損害，期間更已逾4年之久，長期嚴
    重損害上訴人之居住安寧生活之人格法益，使上訴人持續受
    有精神上痛苦，且情節重大等一切情狀，認上訴人請求被上
    訴人給付30萬元精神慰撫金，應屬合理，亦應准許。
　㈣綜上所述，上訴人因被上訴人前開不作為侵權行為所受損害
    金額為105萬9,050元（計算式691,850元＋67,200元＋300,000
    元＝1,059,050元），　　
七、從而，上訴人於原審依侵權行為之法律關係，請求被上訴人
    應給付上訴人99萬7,200元（第一階段25萬4千元、第二階段
    工程費37萬6千元、清潔費6萬7,200元及慰撫金30萬元），
    及自107年12月8日起至清償日止日，按年息百分之5計算之
    利息部分，自屬正當，應予准許。原審就上開應准許部分，
    為上訴人敗訴之判決，尚有未洽。上訴論旨指摘原判決此部
    分不當，求予廢棄改判，為有理由，爰由本院廢棄改判如主
    文第二項所示。另其於本院追加請求第二階段工程費6萬1,8
    50元，及自110年10月2日起至清償日止，按年息百分之5計
    算之利息部分，亦有理由，應予准許，爰判決如主文第三項
    。
八、本件事證已臻明確，兩造其餘之攻擊或防禦方法及所用之證
    據，經本院斟酌後，認為均不足以影響本判決之結果，爰不
    逐一論列，附此敘明。
九、據上論結，本件上訴及追加之訴為有理由，依民事訴訟法第
    450條、第78條，判決如主文。
中　　華　　民　　國　　111 　年　　11 　 月　　23　　日
                  民事第十三庭  
                      審判長法  官  林純如
                            法  官  邱蓮華
                            法  官  林于人
正本係照原本作成。
不得上訴。
中　　華　　民　　國　　111 　年　　11　　月　　23　　日
　　　　　　　　　　　　　  書記官  王靜怡